最高法院民事判決　　　　　　　　　　　　　　　　九十一年度台上字第九四一號
　　上　訴　人　龍邦開發股份有限公司
　　法定代理人　朱炳昱
　　訴訟代理人　林開福律師
　　被 上訴 人　丙○○
　　　　　　　　戊○○
　　　　　　　　己○○
　　　　　　　　辛○○
　　　　　　　　甲○○
　　　　　　　　庚○○
　　　　　　　　丁○○
　　　　　　　　乙○○
右當事人間請求返還價金事件，上訴人對於中華民國八十九年六月八日台灣高等法院
台中分院第二審判決（八十六年度上字第七二四號），提起上訴，本院判決如左：
    主  文
原判決關於駁回上訴人其餘上訴及其餘返還因假執行之聲明暨該訴訟費用部分廢棄，
發回台灣高等法院台中分院。
    理  由
本件被上訴人主張：伊等分別於民國八十一年三、四月間，向上訴人預購系爭龍邦大
第建物各乙戶，約定室內面積及總面積分別如原判決附表一（下稱附表一）所示，已
分別依約繳清房地價款，經上訴人分別自八十三年十二月十三日起至八十四年九月二
十七日交屋後，發現上訴人點交之房屋，其總面積（所有權狀面積）雖較契約所約定
者略多，但其室內面積（含附屬建物之陽台）卻比契約所約定者減少甚多，其約定之
室內面積之總面積，與上訴人所交付之房屋未含梯間之實際室內面積及實際總面積，
各如附表一所示。爰依據瑕疵擔保之法律關係，請求減少價金及不完全給付之損害賠
償等情，求為命上訴人分別給付如原判決附表二（下稱附表二）所示本息之判決。
上訴人則以：依系爭合約書附圖記載，兩造約定之「室內面積」確含梯間在內，伊依
約給付，並無瑕疵，縱有瑕疵，被上訴人於受領系爭建物時，亦已詳細檢查該建物，
惟其並未為任何保留，亦未即告知伊有何瑕疵，則依民法第三百五十六條規定，應已
視為承認其所受領之物，自不得再為任何瑕疵之主張等語，資為抗辯。
原審維持第一審命上訴人給付被上訴人如附表二所示金額本息之判決，駁回其上訴，
並駁回其返還因假執行所為給付之聲明係以：被上訴人分別向上訴人預購如附表一所
示樓別之房屋，既明白約定梯間之面積應屬公共設施即平面圖所指之公共面積，平面
圖所指室內面積自不包含梯間，如附表一所示各該房屋實際之室內面積較約定之室內
面積既短少如附表一備註欄所示，於今社會寸土寸金，依通常交易觀念，尚難認屬容
許誤差之範圍，非無關緊要，自應構成物之瑕疵，被上訴人依民法第三百五十九條規
定，請求減少價金洵屬有據。再者上訴人所製作平面圖上既載明室內面積，自屬保證
買賣標的房屋具有此品質，被上訴人依民法第三百六十條之規定請求賠償損害，亦無
不合。被上訴人向上訴人購買之房屋，其室內面積（含陽台及露台不含梯間）減少，
但總面積增加，依市場計價行情，所減損之價值，經華聲企業發展鑑定顧問有限公司
（下稱華聲公司）鑑定結果（扣除契約明定誤差於百分之二以內互不找補部分）分別
為如附表二所示之金額，上開金額即係被上訴人所受之損害。華聲公司之補充鑑定報
告書將梯間面積自公共面積扣除，已與系爭合約書約定不合，但其未將合約書之房屋
面積，其中公共面積扣除梯間面積計算其公設比（因依原鑑定報告計算，梯間係屬公
共面積，且如扣除梯間之公共面積，其公設比均較鑑定報告書為低，亦即如此計算，
其室內面積減少之損失額，顯高於原鑑定報告書之金額，惟被上訴人主張以華聲公司
原鑑定報告書為計算基礎），自難採取。從而被上訴人請求上訴人給付如附表二所示
之金額並加付法定遲延利息，應予准許；上訴人請求返還因假執行所為之給付，不應
准許等詞為其判斷之基礎。
惟查華聲公司之鑑定報告，於計算合約書之室內面積之公設比時，未將室內面積所含
之梯間面積，自室內面積抽出合計入公共面積內，致造成公共面積及合約約定之公設
比計算有誤，並即原鑑定報告於計算所有權狀之所有權面積時，因將梯間面積計入公
共面積內，然於計算合約書之室內面積時卻未將梯間計入公共面積內，前後之標準顯
非一致。華聲公司所派人員洪振剛因依受命法官之指示將梯間面積計入公共面積，重
新計算房屋之公設比及效益損失額。有補充鑑定報告書更正鑑定表所附之附表一、附
表二可稽。原審既認依合約書梯間面積不能算入室內面積。則上訴人抗辯應將梯間面
積併入公共面積計算公設比，並執以爭執應返還被上訴人價金之數額應予減少等語（
原審卷第二○四頁），自係重要防禦方法，原審未予審認澄清，仍以未計入梯間為公
共面積之原鑑定報告書所計算之金額，為上訴人不利之判決，已有未洽。次依原鑑定
報告書附表七所載，關於被上訴人室內面積減少效益損失額，並未扣除百分之二價值
減少金額，惟各該被上訴人因總面積增加應找補上訴人之金額，則分別扣除百分之二
後始由被上訴人找補，其依據如何？上訴人抗辯該室內面積減少效益損失額部分及被
上訴人應找補伊總面積增加部分，於百分之二內互不找補等語（原審卷第一五八頁）
，原審未於理由項下說明其不足採取之意見，亦屬可議。此外，依鑑定人所提出之更
正後之效益損失額分析表，被上訴人庚○○部分之室內面積減少之效益損失額，已更
正為九十九萬四千二百零五元，價值減少金額更正為四十四萬二千六百六十一元。原
審疏未注意及此，仍依原鑑定報告書附表七所示金額，維持第一審所為上訴人該部分
之判決，尤欠允妥。又上訴人請求被上訴人返還因假執行所為之給付是否有理由，胥
依前述被上訴人之請求應否准許決之，故應認併有廢棄發回之原因。上訴論旨，執以
指摘原判決於其不利部分為不當，求予廢棄，非無理由。
據上論結，本件上訴為有理由。依民事訴訟法第四百七十七條第一項、第四百七十八
條第一項，判決如主文。
中      華      民      國    九十一    年      五      月     十六     日
                              最高法院民事第四庭
                                  審判長法官  蕭  亨  國
                                        法官  許  朝  雄
                                        法官  謝  正  勝
                                        法官  陳  淑  敏
                                        法官  高  孟  焄
      右正本證明與原本無異
                                              書  記  官
中      華      民      國    九十一    年      六      月     十二     日
